【裁判字號】    98,交聲,2625
【裁判日期】    980831
【裁判案由】    聲明異議
【裁判全文】
臺灣臺中地方法院交通事件裁定        98年度交聲字第2625號
原處分機關  交通部公路總局臺中區監理所豐原監理站
異  議  人
即受處分人  劉宗聖
上列異議人即受處分人因違反道路交通管理處罰條例案件，對於
交通部公路總局臺中區監理所豐原監理站民國九十八年八月三日
所為之處分（豐監稽違字第裁六三－ＨＤ0000000號裁決
書），聲明異議，本院裁定如下：
    主  文
原處分關於罰鍰新臺幣壹萬玖仟伍佰元及吊扣駕駛執照拾貳個月
部分均撤銷。
前項撤銷部分，劉宗聖汽車駕駛人駕駛自用小客車，經測試檢定
酒精濃度超過規定標準，處吊扣小型車普通駕駛執照壹年；另罰
鍰新臺幣壹萬玖仟伍佰元部分，劉宗聖不罰。
    理  由
一、原處分略以：異議人即受處分人（下稱受處分人）劉宗聖於
    民國九十七年五月五日凌晨五時十七分許，駕駛車牌號碼八
    Ｈ－五八八六號自用小客車，在臺中縣潭子鄉○○路○段加
    工區前肇事，因「酒後駕車，經抽血換算呼氣測試酒精值為
    每公升零點三三毫克」之交通違規事由，經臺中縣警察局豐
    原分局潭子分駐所員警舉發後，爰依道路交通管理處罰條例
    第三十五條第一項第一款規定，裁處受處分人罰鍰新臺幣（
    下同）一萬九千五百元，吊扣駕駛執照十二個月（本案移送
    書中載明受處分人係領有大客車職業駕駛執照），施以道安
    講習等語。
二、本件聲明異議意旨略以：本件酒醉駕車案件，經臺灣臺中地
    方法院檢察署予以緩起訴處分，並諭知伊應向社團法人臺中
    市圓愛全人關懷協會支付三萬元，惟豐原監理站又依道路交
    通管理處罰條例第三十五條第一項第一款裁罰一萬九千五百
    元，有違行政罰法第二十六條一事不二罰立法意旨。另同條
    例第六十八條業經修正並刪除吊扣各級駕照之規定，其因駕
    駛自小客車違規而被吊扣職業大客車駕照，乃裁罰不當，且
    有違行政程序法第七條，請求撤銷原處分關於吊扣職業大客
    車駕照一年部分，爰聲明異議等語（其餘道安講習部分並未
    異議）。
三、按汽車駕駛人，駕駛汽車經測試檢定有酒精濃度超過規定標
    準之情形者，處新臺幣一萬五千元以上六萬元以下罰鍰，並
    當場移置保管該汽車及吊扣其駕駛執照一年；因而肇事致人
    受傷者，並吊扣其駕駛執照二年；致人重傷或死亡者，吊銷
    其駕駛執照，並不得再考領，道路交通管理處罰條例第三十
    五條第一項第一款定有明文。另依「違反道路交通管理事件
    統一裁罰基準及處理細則」之規定，駕駛人吐氣所含酒精濃
    度超過每公升零點二五毫克以上未滿零點四毫克者（本件測
    試所得酒精濃度為每公升零點三三毫克），其駕駛車輛為小
    型車時，罰鍰金額為一萬九千五百元。經查：
（一）原處分關於罰鍰新臺幣一萬九千五百元之部分：
    １依九十五年二月五日正式施行之行政罰法第二十六條第一
      項規定：「一行為同時觸犯刑事法律及違反行政法上義務
      規定者，依刑事法律處罰之。但其行為應處以其他種類行
      政罰或得沒入之物而未經法院宣告沒收者，亦得裁處之。
      」此乃一行為同時造成刑罰法律與行政秩序罰規定發生競
      合適用之關係時，基於「一事不二罰」之法理，經由立法
      程序確立應以刑罰優先為原則，避免行為人承受過度且重
      複之處罰。此觀該條立法理由明確揭示：「一行為同時觸
      犯刑事法律及違反行政法上義務規定時，由於刑罰與行政
      罰同屬對不法行為之制裁，而刑罰之懲罰作用較強，故依
      刑事法律處罰，即足資警惕時，實無一事二罰再處行政罰
      之必要。且刑事法律處罰，由法院依法定程序為之，較符
      合正當法律程序，應予優先適用。但罰鍰以外之沒入或其
      他種類行政罰，因兼具維護公共秩序之作用，為達行政目
      的，行政機關仍得併予裁處，故為第一項但書規定。」，
      其理益明。是以前揭行政罰法中刑事法律處罰優先且不再
      處以行政秩序罰之目的，既係因為行為人已接受刑罰而足
      資警惕，且已發生懲罰之作用，即無使行為人陷於雙重處
      罰之不利益，則關於刑事法律處罰之範圍自應採取實質認
      定，凡刑事實體法或程序法中所規定客觀上剝奪行為人生
      命、自由、財產權利，主觀上亦因制裁之嚴厲性、痛苦性
      ，其強度足以造成心理強制而間接達成矯正教化目的之處
      遇手段，皆應納入其中，而不以形式上符合刑法第三十二
      條至第三十四條所定主刑及從刑種類者為限，始與前揭法
      律規範之意旨相符。
    ２本件受處分人上開酒後駕車除構成道路交通管理處罰條例
      第三十五條第一項第一款之交通違規事由外，亦已合於刑
      法第一百八十五條之三服用酒類不能安全駕駛動力交通工
      具而駕駛罪之構成要件，臺灣臺中地方法院檢察署檢察官
      於斟酌受處分人之犯後態度及公共利益之維護後，認以緩
      起訴處分為適當，乃於九十七年六月二十四日以九十七年
      度偵字第一三九０二號為緩起訴處分，並於處分書中載明
      緩起訴期間為一年，受處分人應於收受緩起訴處分命令通
      知書之日起二個月內，向社團法人臺中市圓愛全人關懷協
      會支付三萬元，受處分人已分別於九十七年十月十四日向
      該協會支付二萬五千元，另於同年月十六日支付五千元等
      情，有前揭緩起訴處分書、臺灣高等法院被告前案紀錄表
      各一份、社團法人臺中市圓愛全人關懷中心收據一份附卷
      可稽。則受處分人上開違反刑事法律禁止規範之犯罪事實
      既已明確，僅因檢察官採取緩起訴處分之替代性刑事處遇
      手段，未將該案逕行起訴或聲請簡易判決處刑，致其後適
      用之刑事訴訟程序有所區別，然就受處分人負有包括支付
      一定金額予檢察官指定機構在內之義務觀察，其如未在上
      開指定期間內確實履行義務，依刑事訴訟法第二百五十三
      條之三第一項第三款之規定，受處分人將遭受撤銷緩起訴
      處分之不利益；反之，倘其確實遵守並履行各項緩起訴條
      件，除非合於刑事訴訟法第二百六十條所定情形之一，否
      則受處分人即無再就同一案件遭受刑事訴追之虞。從而，
      受處分人已因上開緩起訴處分而剝奪其財產權，主觀上前
      揭金錢給付義務亦具有強制性、懲罰性，雖不若易科罰金
      係以支付金錢作為自由刑之替代，惟經由緩起訴處分條件
      之履行使其免於遭檢察官發動起訴程序，仍具有替代刑罰
      之效果，廣義而言，應屬前揭所稱之「實質刑事法律處罰
      」，而有行政罰法第二十六條第一項「一事不二罰」規定
      之適用（臺灣高等法院臺中分院九十五年度交抗字第四七
      七號裁定同此結論，可值參照）。
    ３又法務部九十五年五月二十五日法律字第０九五０七００
      三九三號函雖謂：行政罰法第二十六條第二項所稱「不起
      訴處分」包括「緩起訴處分」在內等語，惟該項乃例外得
      裁處行政秩序罰之補充規定，參諸該條文係將「不起訴處
      分」、「無罪」、「免訴」、「不受理」、「不付審理」
      等不能證明刑事被告犯罪或未曾使其實際接受刑罰之情形
      逐一臚列，顯然與該條第一項所指發生處罰競合之前提要
      件尚有未合，故有第二項仍依違反行政法上義務規定裁處
      之必要。本件緩起訴處分既非不能證明行為人之犯罪事實
      ，且有支付一定金額之實質處罰，自與上開行政罰法第二
      十六條第二項列舉之不起訴處分等情形迥然有別，仍無從
      遽為比擬而為相同之處置。如若不然，則刑事被告如經法
      院循審判程序判處罰金或得以易科罰金之拘役或有期徒刑
      ，均得以援用行政法罰第二十六條第一項之規定，免於處
      以行政秩序罰之雙重不利益；至於藉由緩起訴處分而節省
      司法資源者，在基於實質懲罰目的而其財產權遭受剝奪之
      餘，卻仍需繳納一定金額之行政罰鍰，其結果勢必降低刑
      事被告接受緩起訴處分之意願，而反噬緩起訴處分替代繁
      複刑事審判程序之制度性機能。準此以言，行政罰法第二
      十六條第二項既未將緩起訴處分列舉其中，本於「例外規
      定從嚴解釋」之法理及前揭說明，自不能將條文中「不起
      訴處分」之範圍，擴及於性質顯不相同之「緩起訴處分」
      ，併予敘明。
（二）原處分關於吊扣駕駛執照十二個月部分：
    １按九十四年十二月十四日修正前道路交通管理處罰條例第
      六十八條規定：「汽車駕駛人，因違反本條例及道路交通
      安全規則之規定，受吊扣或吊銷駕駛執照處分時，吊扣或
      吊銷其持有各級車類之駕駛執照」，其立法意旨，在於違
      規行為對道路交通秩序之維持及道路交通安全已生較大之
      影響，故規定吊扣或吊銷其持有各級車類之駕駛執照，以
      限制其繼續駕車行駛道路之權利，其係屬駕駛行為之限制
      ，並不因所持駕駛執照種類不同而有所差異。然該條文業
      於九十四年十二月十四日修正為：「汽車駕駛人，因違反
      本條例及道路交通安全規則之規定，受吊銷駕駛執照處分
      時，吊銷其持有各級車類之駕駛執照」，並於九十五年三
      月一日施行，乃因舊法將違法或違規駕駛人所持有各級車
      類之駕駛執照一併吊扣或吊銷失之苛酷，影響人民工作及
      生活甚鉅，故為上開修正。是依前開修正後道路交通管理
      處罰條例第六十八條規定，受吊扣駕駛執照處分時，不再
      吊扣其持有各級車類之駕駛執照，僅於受吊銷駕駛執照處
      分時，始吊銷其持有各級車類之駕駛執照，而限縮原條文
      之適用範圍，是受吊扣駕駛執照處分即不在本條規定適用
      之列甚明。
    ２又按汽車駕駛人取得高一級車類之駕駛資格者，應換發駕
      駛執照，並准其駕駛較低級車類之車輛，已領有大客車駕
      駛執照者，得駕駛大貨車、代用大客車、大客貨兩用車、
      曳引車、小型車、輕型機器腳踏車，道路交通安全規則第
      六十一條第一項第二款定有明文。查受處分人所領有者係
      大客車職業駕駛執照，乃現行實務上基於一人一照原則僅
      逐級核給駕駛執照一張，並未領有自小客車駕駛執照。而
      依修正後道路交通管理處罰條例第六十八條規定，既已將
      「吊扣」各級車類之規定予以刪除，原處分機關自不得逕
      行處分吊扣受處分人其他車種之大客車職業駕駛執照。原
      處分機關逕行吊扣受處分人領有大客車職業駕駛執照，已
      逾越修正後道路交通管理處罰條例第六十八條之規範意涵
      及範圍。至受處分人僅持有大客車職業駕駛執照，而未持
      有普通小型車駕駛執照，乃基於公路機關因汽車駕駛人取
      得高一級車類之駕駛資格者，應換發駕駛執照，並准其駕
      駛較低級車類之車輛之規定，因而實務上僅逐級核給汽車
      駕駛執照一張，致持有大客車職業駕駛執照者，倘因駕駛
      普通小型車違規，而須吊扣小型車普通駕駛執照時，無小
      型車普通駕駛執照可供吊扣。此等因法令所產生執行技術
      層面之困難，本應由行政機關因應法令之變更，而精進其
      行政執行成效，斷不得因無駕駛執照可供吊扣執行之困難
      ，為求行政上之便利，反棄法令於不顧，逕吊扣其持有各
      級車類之駕駛執照。是此技術層面之問題，要難據為原處
      分合法之理由（臺灣高等法院臺中分院九十七年度聲字第
      六六０號、九十七年度交抗字第四三六號及九十七年度交
      抗字第四二五號裁定同此意旨，可值參照）。受處分人指
      摘原處分機關僅其因駕駛自小客車違規，而吊扣其職業大
      客車駕照，乃裁罰不當等語，尚非無據，即屬可採。
四、綜上所陳，原處分關於罰鍰新臺幣一萬九千五百元部分（非
    依道路交通管理處罰條例第三十五條第八項裁決繳納不足最
    低罰鍰部分），依行政罰法第二十六條第一項前段規定，即
    應依刑事法律處罰之，已無再依上開道路交通管理處罰條例
    第三十五條第一項第一款裁處行政罰鍰之餘地，原處分就此
    部分應予撤銷，另由本院為受處分人不罰之諭知。至於原處
    分關於吊扣駕駛執照十二個月部分，亦有未洽，應予撤銷；
    惟受處分人確有駕駛自小客車經測試檢定有「酒精濃度超過
    規定標準」之違規情形，仍應吊扣其小型車普通駕駛執照一
    年，另由本院就該撤銷部分改諭知如主文第二項所示之處罰
    。
五、據上論斷，應依道路交通管理處罰條例第八十七條第二項、
    道路交通案件處理辦法第二十條，裁定如主文。
中    華    民    國    98    年    8     月    31    日
                  交通法庭  法  官  高文崇
上正本證明與原本無異。
如不服本裁定，應於送達後五日內，向本院提出抗告狀。
                            書記官  林淑慧
中    華    民    國    98    年    8     月    31    日


司法院資訊處製作；財團法人民間司法改革基金會備份。
